臺灣高雄地方法院民事判決
111年度雄調簡字第8號
原      告  簡麗景  
訴訟代理人  蔡亦修律師
被      告  顏玉微  
訴訟代理人  唐治民律師
上列當事人間請求撤銷調解事件，本院於民國111年8月23日言詞
辯論終結，判決如下：
    主  文
原告之訴駁回。
訴訟費用由原告負擔。
    事實及理由
一、按調解有無效或得撤銷之原因者，當事人得向原法院提起宣
    告調解無效或撤銷調解之訴；第500條至第502條及第506條
    之規定，於第2項情形準用之，民事訴訟法第416條第2、4項
    定有明文。次按再審之訴，應於30日之不變期間內提起。前
    項期間，自判決確定時起算，判決於送達前確定者，自送達
    時起算；其再審之理由發生或知悉在後者，均自知悉時起算
    。但自判決確定後已逾5年者，不得提起，同法第500條第1
    、2項亦有明文。是提起宣告調解無效或撤銷調解之訴，應
    自調解成立之日起30日之不變期間內為之，如調解無效或撤
    銷調解之理由知悉在後者，該項期間自知悉時起算。經查，
    兩造於民國111年6月6日在本院就111年度雄司附民移調字第
    731號事件達成調解，經本院調閱上開調解事件卷宗確認無
    訛。次查，原告於111年7月4日提起本件撤銷調解之訴，有
    起訴狀上本院收文章可憑（見本院卷第9頁），並未逾本件
    起訴之不變期間，合先敘明。
二、原告主張：原告前於109年8月31日16時30分許，駕駛車牌號
    碼0000-00號自用小貨車，行駛至高雄市鳳山區過勇路與過
    雄街口時，疏未注意應減速慢行，貿然前行進入上開路口，
    適被告騎乘車牌號碼000-000號普通重型機車行駛至該路口
    ，兩車因而發生碰撞（下稱系爭事故），致被告倒地並受有
    左足跟挫傷、背部挫傷等傷害。嗣經被告對原告提出過失傷
    害告訴，經本院111年度交簡字第481號刑事判決判處原告犯
    過失傷害罪。被告就前開判決提出上訴，由本院111年度交
    簡上字第88號案件（下稱系爭案件）審理中。於系爭案件審
    理程序，兩造就民事賠償事宜，經本院移付調解，兩造於11
    1年6月6日成立111年度雄司附民移調字第731號調解筆錄，
    原告同意給付被告新臺幣（下同）48萬元（不含強制汽車責
    任保險或特別補償基金）為調解條件（下稱系爭調解）。然
    原告係因調解時遭被告及調解委員告知如原告願給付48萬元
    ，被告即撤回對原告之刑事告訴，得免於訟累之苦，原告經
    思量後，始同意成立系爭調解。詎原告嗣後於系爭案件審理
    程序中知悉於刑事案件第二審程序中，被告已無權撤回告訴
    ，始知遭被告及調解委員所誤導。是原告係遭被告及調解委
    員詐欺，基於錯誤之認知成立系爭調解，自得依民法第88條
    、92條規定撤銷成立調解之意思表示。又被告係趁原告急迫
    、輕率、無經驗之狀況下，成立系爭調解，原告亦得依民法
    第74條規定撤銷系爭調解。是原告撤銷系爭調解後，被告即
    無法律上原因得保有系爭調解條件之48萬元，自應返還原告
    。爰依民法第74、88、92、179條規定提起本件訴訟等語，
    並聲明：㈠系爭調解應予撤銷。㈡被告應給付原告48萬元，及
    自起訴狀繕本送達翌日起至清償日止，按週年利率5％計算之
    利息。
三、被告則以：原告於做成系爭調解時，其內心意思形成原因複
    雜，為外人所無法查知，縱認原告主張為真，亦係動機錯誤
    而非意思表示錯誤，自不得依民法第88條規定撤銷意思表示
    。又原告於系爭調解前，已有2次調解不成立之紀錄，且原
    告亦有依系爭調解內容給付被告48萬元，足見原告對調解之
    程序、法律效果應有一定了解，難認有何急迫、輕率、無經
    驗之情事。且系爭調解係於專業調解委員主持下進行，難認
    被告有何故意詐欺原告之情形等語，資為抗辯，並聲明：原
    告之訴駁回。
四、經查，兩造於111年6月6日在本院成立系爭調解，原告並於1
    11年6月7日依系爭調解條件匯款48萬元予被告等情，有系爭
    調解筆錄、原告匯款收據在卷可稽（見本院卷第21至22、43
    頁），並經本院調閱系爭調解卷宗確認無訛，且為兩造所不
    爭執，堪信為真實。
五、本院之判斷：
　　原告另主張系爭調解係遭被告詐欺，基於錯誤認知所成立，
    被告應返還48萬元等節，則為被告所否認，並以前詞置辯，
    是本院應審酌者厥為：㈠原告請求撤銷系爭調解，有無理由
    ？㈡原告請求被告返還48萬元，有無理由？茲分述如下：
　　㈠原告依民法第88條、92條規定請求撤銷系爭調解無理由
　　⒈按當事人主張有利於己之事實者，就其事實有舉證之責任
      ，民事訴訟法第277條前段亦有明文，是民事訴訟如係由
      原告主張權利者，應先由原告負舉證之責，若原告先不能
      舉證，以證實自己主張之事實為真實，則被告就其抗辯事
      實即令不能舉證，或其所舉證據尚有疵累，亦應駁回原告
      之請求。又民事法上所謂詐欺云者，係謂欲相對人陷於錯
      誤，故意示以不實之事，令其因錯誤而為意思之表示。次
      按意思表示之內容有錯誤，或表意人若知其事情即不為意
      思表示者，表意人得將其意思表示撤銷之。但以其錯誤或
      不知事情，非由表意人自己之過失者為限。當事人之資格
      或物之性質，若交易上認為重要者，其錯誤，視為意思表
      示內容之錯誤，民法第88條固有明文，惟該條係指意思表
      示之內容或表示行為有錯誤者而言，與為意思表示之動機
      有錯誤之情形有別（最高法院51年度台上字第3311號判決
      意旨可參）。是所謂錯誤，乃指意思表示之人對於構成意
      思表示內涵之效果意思，與其表示於外之表示內容，因錯
      誤或不知而致生齟齬而言。至於形成表意人內心效果意思
      原因之動機，因內心效果意思形成原因複雜，且只存在表
      意人之內心，為相對人所無法查覺，是除當事人之資格或
      物之性質有誤，且為交易上認為重要者，始可視為意思表
      示內容之錯誤外，其餘動機錯誤若未表示於意思表示中且
      為相對人所明瞭者，即非屬於意思表示錯誤之規範，否則
      法律之安定性及交易之安全無法維護。
　　⒉經查，原告主張遭被告及調解委員以被告將撤回對原告之
      刑事告訴為由詐欺，始達成系爭調解等情，為被告所否認
      ，依前揭說明，自應由原告就上開遭詐欺之事實負舉證之
      責。惟查，系爭調解筆錄第3項係載明：「聲請人願於收
      訖上開肆拾捌萬後（即111年6月9日），即具狀對相對人
      簡麗景之犯行，懇請從輕量刑並惠賜緩刑之判決，予以相
      對人簡麗景自新機會。」，並經兩造確認無訛始簽名等情
      ，有系爭調解筆錄在卷可參（見本院卷第22頁），並經本
      院調閱系爭調解卷宗確認無誤，堪認兩造係以被告向法院
      懇請就原告犯行從輕量刑並賜予緩刑為調解條件，要非以
      被告撤回對原告之刑事告訴為條件甚明。又查，證人即系
      爭調解之調解委員陳聰敏證稱：一般調解程序，我都會跟
      兩造說明如為告訴乃論之罪，調解成立後可就刑事部分撤
      回告訴，如為非告訴乃論之罪，調解成立後可向法院遞狀
      請求給予緩刑之機會。當時在調解時，是向兩造建議，本
      件已經上訴二審，如果調解成立，會請被告具狀向法院請
      求緩刑之機會；當時調解的條件，被告主張一定要在3 日
      內收到現金，原告則表示希望調解程序要做圓滿處理，如
      果可以撤告就撤告，如不能撤告，被告一定要向法院具狀
      請求給予原告緩刑等語（見本院卷第64頁）。而證人陳聰
      敏為系爭調解在場協調之委員，對於兩造成立調解之過程
      ，應有一定了解，且其與兩造間並無何特殊利害關係，應
      無甘冒偽證風險為不實陳述之理，是其證述應堪採信。從
      而，難認被告或證人陳聰敏有向原告建議以撤回刑事告訴
      為調解條件。再查，被告於111年6月9日向本院遞狀表示
      因兩造已和解，系爭案件雖屬告訴乃論事件，惟已上訴第
      二審程序，懇請本院從輕量刑並惠賜緩刑判決等情，有本
      院刑事案件電話紀錄查詢表、刑事陳述狀存卷可查（見系
      爭案件卷第97、99頁），要與系爭調解約定之條件相符，
      綜上，足徵被告及證人陳聰敏並未向原告陳稱以撤回刑事
      告訴為系爭調解之條件，自難認被告有何施用詐術詐欺原
      告之情事，原告主張以民法第92條規定撤銷系爭調解，自
      屬無據。
　　⒊被告另主張係遭被告詐欺，基於錯誤認知始成立系爭調解
      ，得依民法第88條規定撤銷系爭調解之意思表示等語。然
      被告並未詐欺原告，已詳如前述，又系爭調解係經原告確
      認後始簽名，自難認原告於作成系爭調解時有何陷於錯誤
      之情形。且原告考量刑事訴訟程序之勞力、時間、費用及
      判決結果風險等因素，基於解決訴訟紛爭之意而與被告成
      立調解，此其內心意思之作成，非被告所得察知，至多亦
      係原告自身內部動機之錯誤，而非意思表示之錯誤，亦與
      當事人資格或物之性質之錯誤有別，原告主張得依民法第
      88條規定撤銷系爭調解，亦難認有理。
　　㈡原告主張以民法第74條撤銷系爭調解無理由
　　⒈按法律行為，係乘他人之急迫、輕率或無經驗，使其為財
      產上之給付或為給付之約定，依當時情形顯失公平者，法
      院得因利害關係人之聲請，撤銷其法律行為或減輕其給付
      ，民法第74條第1項定有明文。是法院依該條規定撤銷法
      律行為，不僅須行為人有利用他人之急迫、輕率、或無經
      驗，而為法律行為之主觀情事，並須該法律行為，有使他
      人為財產上之給付或為給付之約定，依當時情形顯失公平
      之客觀事實，始得因利害關係人之聲請為之（最高法院28
      年上字第107號判決意旨可參）。又所謂急迫，係指緊急
      迫切之情狀；所稱輕率，係指行為人對於其行為之結果，
      因不注意或未熟慮，不知其對於自己之意義而言；所謂無
      經驗，指欠缺一般生活經驗或交易經驗而言，非指欠缺特
      定領域或行業之知識（最高法院79年度台上字第1394號判
      決意旨可參）。
　　⒉經查，原告於系爭調解成立前，已就系爭案件民事賠償事
      宜有兩次調解經驗，有兩造110年民刑調字第278號調解不
      成立證明書可參（見本院卷第44-1頁），又原告自陳調解
      不成立之原因為對被告主張之金額及內容有所疑義（見本
      院卷第62頁），堪認原告對於調解之程序、效力已有一定
      了解。次查，證人陳聰敏證稱：當時雙方依照所提資料就
      調解金額進行討論，雙方一直針對金額的問題僵持不下，
      最終以48萬元達成共識；我印象中原告沒有什麼異常狀況
      ，且本件調解也談了很久等語（見本院卷第64頁），可徵
      原告於作成系爭調解時，係與被告經相當磋談後始成立。
      是原告於系爭調解作成時，為有正常智識能力之成年人，
      亦與被告有數次調解經驗，於系爭調解作成時，並經相當
      時間之磋商，揆諸前開說明，自難認為原告有何急迫、輕
      率、無經驗之情事，是原告主張依民法第74條規定撤銷系
      爭調解，自無可採。
　　㈢原告請求被告返還48萬元為無理由
　　⒈按無法律上之原因而受利益，致他人受損害者，應返還其
      利益，民法第179 條前段固定有明文，然須符合一方受利
      益，致他方受有損害，且受利益者並無法律上原因等要件
      ，始得請求返還不當得利。又當事人之受利益有其法律上
      之原因者，自不生不當得利之問題（最高法院69年台上字
      第45號判決意旨可參）。
　　⒉經查，原告主張撤銷系爭調解並無理由，已詳如前述，則
      原告給付被告48萬元，自屬履行系爭調解之條件，被告受
      領前開款項，自非無法律上原因甚明。是原告請求被告返
      還48萬元，自無理由。
六、綜上所述，原告依民法第74、88、92、179條規定提起本件
    訴訟，請求：㈠系爭調解應予撤銷。㈡被告應給付原告48萬元
    ，及自起訴狀繕本送達翌日起至清償日止，按週年利率5％計
    算之利息，為無理由，應予駁回。
七、本件事證已臻明確，兩造其餘攻擊防禦方法及所提證據，核
    與判決結果不生影響，爰不逐一論述，併此敘明。至原告聲
    請訊問原告配偶，以資證明原告係因錯誤認知始成立系爭調
    解，因本院就系爭調解作成情形，已論述如上，核無調查之
    必要，爰不予訊問。
八、訴訟費用負擔之依據：民事訴訟法第78條。
中　　華　　民　　國　　111 　年　　9 　　月　　13　　日
                  高雄簡易庭　法　官  陳安信
以上正本係照原本作成。
如對本判決上訴，須於判決送達後20日內向本院提出上訴狀。如
委任律師提起上訴者，應一併繳納上訴審裁判費。　　　　　　
中　　華　　民　　國　　111 　年　　9 　　月　　13　　日
                              書記官  蔡妮君